【裁判字號】    95,訴,1858
【裁判日期】    950907
【裁判案由】    貪污治罪條例
【裁判全文】
臺灣臺中地方法院刑事判決              95年度訴字第1858號
公  訴  人  臺灣臺中地方法院檢察署檢察官
被      告  丙○○
            乙○○
            甲○○
共      同  羅豐胤律師
選任辯護人  洪明儒律師
上列被告等因貪污治罪條例案件，經檢察官提起公訴（94年度偵
字第18472號），本院判決如下：
    主    文
丙○○、乙○○共同連續依據法令從事公務之人員，對於主管之
事務，明知違背法令，直接圖私人不法利益，因而獲得利益，各
處有期徒刑貳年，褫奪公權壹年，均緩刑伍年。
甲○○無罪。
    犯罪事實
一、丙○○係臺中縣神岡鄉社南村村長，依地方制度法第五十九
    條第一項規定，受鄉長之指揮監督，辦理村公務及交辦事項
    ，為依據法令從事公務之人員，乙○○則為丙○○之夫。臺
    中縣政府於民國九十四年九月二十七日，依「『國內糧食救
    助作業要點』救助對象之審查參考標準」，為補助該標準規
    定之低收入戶等救助對象的生活，特撥發白米七袋【每袋三
    十公斤，內裝六小包，每小包五公斤】與臺中縣神岡鄉公所
    ，再由臺中縣神岡鄉公所交由該鄉社南村村長丙○○，由丙○○依該上開標準發放給社南村內之低收入戶等救助對象，
    並由臺中縣神岡鄉公所交付空白的社南村領取救助米包數印
    領清冊，由丙○○翔實在印領清冊上填載受救助者姓名、米
    包數量。詎丙○○、乙○○明知同鄉鄉長候選人王棠成立
    的競選總部【址設臺中縣神岡鄉○○路一三Ｏ六號】及同鄉
    的社南環保義工隊，並非社南村的低收入戶等救助對象，不
    符合上開發放救助白米的資格，竟共同基於對於主管發放救
    助白米給社南村低收入戶等救助對象之事務，明知違背臺中
    縣政府「『國內糧食救助作業要點』救助對象之審查參考標
    準」之行政命令，直接圖同鄉鄉長候選人王棠競選總部全
    體工作人員及同鄉社南環保義工隊全體隊員不法利益之概括
    犯意聯絡及行使公務員明知為不實之事項，而登載於職務上
    所掌之社南村領取救助米包數印領清冊公文書的犯意聯絡，
    先於九十四年九月底某日，將其中四袋救助白米【價值新臺
    幣（下同）四千八百元】，交給同鄉鄉長候選人王棠成立
    的競選總部，供該競選總部全體工作人員食用，並通知亦在
    該競選總部工作的人員甲○○【王棠的弟弟】，駕駛車號
    Ｍ六－五七九九號廂型車前來社南村辦公室【址設臺中縣神
    岡鄉○○路六六七巷三二弄六號】，將上開四袋救助白米運
    回該競選總部，因而使上開競選總部全體工作人員獲得價值
    四千八百元救助白米的不法利益；次於九十四年九月底至十
    月初間某日，由乙○○將其中二袋救助白米【價值二千四百
    元】，運交給同鄉社南環保義工隊，交由張菀真煮食早餐，
    供社南環保義工隊全體隊員食用，因而使上開環保義工隊全
    體隊員獲得價值二千四百元救助白米的不法利益。丙○○、
    乙○○並於九十四年十月至十一月間，接續利用不知情的黃
    正雄、郭春美、張莞真、林游嫦娥，在社南村領取救助米包
    數印領清冊上，分別在姓名欄、米包數欄自行填載「黃正雄
    １袋」、「郭春美２袋」、「張莞真２袋」、「林游嫦娥１
    袋」，佯裝是黃正雄、郭春美、張莞真、林游嫦娥依「『國
    內糧食救助作業要點』救助對象之審查參考標準」之規定，
    以低收入戶名義領取救助白米，而將不實領取救助白米事項
    ，登載於職務上所掌之社南村領取救助米包數印領清冊公文
    書，並持以行使交回臺中縣神岡鄉公所，以規避臺中縣神岡
    鄉公所之查核，足以生損害於黃正雄、郭春美、張莞真、林
    游嫦娥及臺中縣政府及臺中縣神岡鄉公所救助白米核發之正
    確性。
二、案經法務部調查局臺中縣調查站移送臺灣臺中地方法院檢察
    署檢察官偵查起訴。
    理    由
壹、有罪部分：
一、上揭事實，業據被告丙○○於法務部調查局臺中縣調查站【
    下稱調查站】詢問【詳偵查卷第十二頁】、檢察官偵查【詳
    偵查卷第二五至二七頁】及本院審理時【詳本院卷第七八頁
    】坦承不諱；被告乙○○於調查站詢問【詳偵查卷第十六頁
    】、檢察官偵查【詳偵查卷第二八至三十頁】及本院審理時
    【詳本院卷第七八頁】坦承不諱，且彼此陳述互核相符，並
    有下列事證，足認被告丙○○、乙○○自白與事實吻合，堪
    信為真實：
    (一)證人即臺中縣神岡鄉公所社會課辦事員郭柳雲於檢察官偵
      查時證稱：社南村村長丙○○領取的白米，是在九十四年
      九月二十七日，由臺中縣神岡鄉社會課到臺中縣大甲鎮農
      會提領的，補助對象為「『國內糧食救助作業要點』救助
      對象之審查參考標準」規定之低收入戶等救助對象，每袋
      六小包，每小包五公斤。因為村長對救助對象比較瞭解，
      故提領後直接送到各村長辦公室，並製作簽收單與村長，
      由村長發給救助對象領取時簽收等語【詳偵查卷第六九至
      七二頁】，並有臺中縣政府九十四年七月十二日府社助字
      第Ｚ○○○○○○○○○號函、九十四年八月三十一日府
      社助字第Ｚ○○○○○○○○○號函、臺中縣九十四年度
      糧食救助各鄉鎮市公所需求情形表、九十四年度天然災害
      儲備糧食社會救濟食米配發流程、九十四年度天然災害儲
      備糧食暨社會救濟食料配發領取名冊、「『國內糧食救助
      作業要點』救助對象之審查參考標準」【以上詳偵查卷第
      三九至四七頁】附卷可稽，堪認上開救助白米的發放對象
      必須符合「『國內糧食救助作業要點』救助對象之審查參
      考標準」規定之低收入戶等救助對象資格。
    (二)證人甲○○於調查站詢問時證稱：伊確有於九十四年九月
      間，至被告丙○○的住所，亦即社南村辦公室，由被告乙○○協助搬運四袋白米至伊駕駛之車號Ｍ六－五七九九號
      廂型車內，由伊載往王棠競選總部的飯廳等情【詳偵查
      卷第十八頁背面】；證人即社南環保義工隊隊長周宏於檢
      察官偵查時證稱：社南環保義工隊確有領到被告丙○○、
      乙○○交付的二袋白米，每袋內裝六小包，是其太太張菀
      真收領的，後來拿去煮早餐給社南環保義工隊的隊員吃等
      情【詳偵查卷第一九七、一九八頁】；證人張菀真於檢察
      官偵查時證稱：伊確有收到被告丙○○、乙○○交付之二
      袋白米，裡面是小包裝，是被告乙○○直接送過來的，說
      要給社南環保義工隊吃，後來是被告乙○○拿印領清冊給
      伊簽名等情【詳偵查卷第一九八、一九九頁】相符。此外
      ，並有社南村領取救助米包數印領清冊【詳偵查卷第一Ｏ
      四頁】存卷可證。堪認被告丙○○、乙○○確有將救助白
      米四袋、二袋，分別交給不符合「『國內糧食救助作業要
      點』救助對象之審查參考標準」規定之低收入戶等救助對
      象資格的王棠競選總部及社南環保義工隊，分別供王
      棠競選總部全體工作人員及社南環保義工隊全體隊員食用
      及要求不知情的張菀真在社南村領取救助米包數印領清冊
      上簽具「張莞真２袋」，以規避臺中縣神岡鄉公所救助白
      米發放查核之事實。
    (三)證人黃正雄於調查站詢問時陳稱：伊並非救濟食米受配發
      戶，並無定期領用救濟食米等語【詳偵查卷第二一三頁】
      ；證人郭春美於調查站詢問及檢察官偵查時陳稱：伊並無
      定期領用救濟食米，九十四年十一月底左右，社南村村長
      的先生乙○○曾提供二包小包裝五公斤塑膠袋白米，表示
      要給伊煮用，並未說明來源，伊也沒有問來源等語【詳偵
      查卷第二一二、二一九至二二Ｏ頁】；證人林游嫦娥於調
      查站詢問及檢察官偵查時陳稱：伊並非救濟食米受配發戶
      ，亦無定期領用救濟食米，九十四年七、八月間，伊的先
      生林寶賢車禍後在家休養，伊到社南村村長丙○○家坐時
      ，丙○○送二包救濟米給伊作為慰勞等語【詳偵查卷第二
      一一、二一八至二一九頁】相符。此外，並有社南村領取
      救助米包數印領清冊【詳偵查卷第一Ｏ四頁】在卷足憑。
      觀諸證人黃正雄、郭春美、林游嫦娥均不符合「『國內糧
      食救助作業要點』救助對象之審查參考標準」規定之低收
      入戶等救助對象資格，而渠等縱有自被告丙○○、乙○○
      處領得白米，以渠等收受白米之時間、數量，亦顯與臺中
      縣政府於九十四年九月二十七日，依「『國內糧食救助作
      業要點』救助對象之審查參考標準」，為補助該標準規定
      之低收入戶等救助對象的生活，而撥發白米七袋與臺中縣
      神岡鄉公所，再由臺中縣神岡鄉公所交由該鄉社南村村長
      即被告丙○○，由被告丙○○依該上開標準發放給社南村
      內之低收入戶等救助對象無關，足見被告丙○○、乙○○
      確有要求不知情的黃正雄、郭春美、林游嫦娥分別在社南
      村領取救助米包數印領清冊上簽具「黃正雄１袋」、「郭
      春美２袋」、「林游嫦娥１袋」，以規避臺中縣神岡鄉公
      所救助白米發放查核之事實無訛。
    (四)綜上所述，本案事證明確，被告丙○○、乙○○犯行，均
      堪認定。
二、論罪科刑：
（一）比較新舊法部分：
      被告丙○○、乙○○行為後，貪污治罪條例第二條、第八
      條業於九十五年五月三十日修正公布，同年七月一日施行
      ；刑法亦於九十四年二月二日修正公布，於九十五年七月
      一日施行，其中新法刪除刑法第五十六條，修正同法第二
      條、第十條、第二十八條、第三十一條、第三十三條、第
      五十五條、第三十七條、第七十四條規定。按行為後法律
      有變更者，適用行為時之法律，但行為後之法律有利於行
      為人者，適用最有利於行為人之法律，現行刑法第二條第
      一項訂有明文。此條規定乃與刑法第一條罪刑法定主義契
      合，而貫徹法律禁止溯及既往原則，係規範行為後法律變
      更所生新舊法律比較適用之準據法，是刑法第二條本身雖
      經修正，但刑法第二條既屬適用法律之準據法，本身尚無
      比較新舊法之問題，應一律適用裁判時之現行刑法第二條
      規定，以決定適用之刑罰法律，先予辨明。又以本次刑法
      修正之比較新舊法，應就罪刑有關之共犯、未遂犯、想像
      競合犯、牽連犯、連續犯、結合犯，以及累犯加重、自首
      減輕暨其他法定加減原因【如身分加減】與加減例等一切
      情形，綜其全部罪刑之結果而為比較，最高法院九十五年
      五月二十三日，著有九十五年度第八次刑庭會議決議可資
      參照。經查：
    (一)貪污治罪條例第二條於修正施行前之規定為：「依據法令
      從事公務之人員，犯本條例之罪者，依本條例處斷；其受
      公務機關委託承辦公務之人，犯本條例之罪者，亦同。」
      ；修正施行後之規定為：「公務員犯本條例之罪者，依本
      條例處斷。」，其立法理由載明係配合刑法有關公務員定
      義規定之修正，酌修該條條文。而刑法第十條第二項於修
      正施行前之規定為：「稱公務員者，謂依法令從事於公務
      之人員。」；修正施行後之規定為：「稱公務員者，謂下
      列人員：一、依法令服務於國家、地方自治團體所屬機關
      而具有法定職務權限，以及其他依法令從事於公共事務，
      而具有法定職務權限者。二、受國家、地方自治團體所屬
      機關依法委託，從事與委託機關權限有關之公共事務者。
      」，其立法理由在於修正施行前有關公務員之定義，其規
      定極為抽象、模糊，於具體適用上，經常造成不合理現象
      ，且公務員在刑法所扮演之角色，有時為犯罪之主體，有
      時為犯罪之客體，為避免因具有公務員身分，未區別其從
      事職務之種類，即課予刑事責任，有不當擴大刑罰權之情
      形，而針對公務性質檢討修正。被告丙○○係臺中縣神岡
      鄉社南村村長，依地方制度法第五十九條第一項規定，受
      鄉長之指揮監督，辦理村公務及交辦事項，於本案係屬依
      地方制度法服務於地方自治團體所屬機關，而具有地方制
      度法定職務權限之人，亦係依據地方制度法從事公務之人
      員，是無論依修正施行前後之貪污治罪條例第二條、刑法
      第十條第二項之規定，被告丙○○均係公務員，則適用被
      告丙○○行為時之法律，即修正施行前之貪污治罪條例第
      二條、刑法第十條第二項之規定，對被告丙○○、乙○○
      並無不利之情形。
    (二)貪污治罪條例第八條第二項於修正施行前之規定為：「犯
      第四條至第六條之罪，在偵查中自白，如有所得並自動繳
      交全部所得財物者，減輕其刑；因而查獲其他共犯者，減
      輕或免除其刑。」；修正施行後之規定為：「犯第四條至
      第六條之罪，在偵查中自白，如有所得並自動繳交全部所
      得財物者，減輕其刑；因而查獲其他正犯或共犯者，減輕
      或免除其刑。」，其立法理由載明因刑法第四章章名已由
      「共犯」修正為「正犯與共犯」，爰配合酌修本條條文。
      而刑法第二十八條於修正施行前之規定為：「二人以上共
      同實施犯罪之行為者，皆為正犯。」；修正施行後之規定
      則為：「二人以上共同實行犯罪之行為者，皆為正犯。」
      ，揆諸本條之修正理由係為釐清陰謀共同正犯、預備共同
      正犯、共謀共同正犯是否合乎本條規定之正犯要件。而被
      告丙○○、乙○○共同依據法令從事公務之人員，對於主
      管之事務，明知違背法令，直接圖私人不法利益，因而獲
      得利益及行使公務員明知為不實之事項，而登載於職務上
      所掌之公文書犯行，既屬實行犯罪行為之正犯，則適用被
      告丙○○、乙○○行為時之法律，即修正施行前之貪污治
      罪條例第八條第二項、刑法第二十八條之規定，對被告丙○○、乙○○並無不利之情形。
    (三)刑法第三十一條第一項身分共犯於修正施行前之規定為「
      因身分或其他特定關係成立之罪，其共同實施或教唆幫助
      者，雖無特定關係，仍以共犯論。」；修正施行後之規定
      則為「因身分或其他特定關係成立之罪，其共同實行、教
      唆或幫助者，雖無特定關係，仍以正犯或共犯論。但得減
      輕其刑。」揆諸本條之修正理由係以無身分或特定關係之
      共同正犯、教唆犯或幫助犯，其可罰性通常應較有身分或
      特定關係者為輕，惟又鑑於無身分或特定關係之正犯或共
      犯，其惡性較有身分或特定關係者為重之情形，亦屬常見
      ，故增設但書規定得減輕其刑，以利實務之靈活運用。被
      告乙○○並不具有公務員之身分，惟因其與被告丙○○就
      上開依據法令從事公務之人員，對於主管之事務，明知違
      背法令，直接圖私人不法利益，因而獲得利益及行使公務
      員明知為不實之事項，而登載於職務上所掌之公文書犯行
      ，有犯意聯絡及行為分擔，依貪污治罪條例第三條及刑法
      第三十一條第一項之規定，亦成立身分共犯。因此，比較
      上述修正前、後之刑罰法律，自以被告乙○○行為後之法
      律，即修正施行後之刑法第三十一條第一項規定較有利於
      被告乙○○。
    (四)刑法第五十六條連續犯之規定，業於九十四年一月七日修
      正刪除，並於九十五年七月一日施行。是於新法修正施行
      後，被告丙○○、乙○○二次依據法令從事公務之人員，
      對於主管之事務，明知違背法令，直接圖私人不法利益，
      因而獲得利益犯行，即須分論併罰。此刪除雖非犯罪構成
      要件之變更，但顯已影響行為人刑罰之法律效果，自屬法
      律有變更，依新法第二條第一項規定，比較新、舊法結果
      ，適用被告丙○○、乙○○行為時之法律，即修正施行前
      之刑法第五十六條規定論以連續犯，對被告丙○○、乙○○並無不利之情形，此亦有最高法院九十五年五月二十三
      日，著有九十五年度第八次刑事庭會議決議可資參照。
    (五)刑法第五十五條後段之牽連犯規定，亦於九十四年一月七
      日修正刪除，並於九十五年七月一日施行。是於新法修正
      施行後，被告丙○○、乙○○所為依據法令從事公務之人
      員，對於主管之事務，明知違背法令，直接圖私人不法利
      益，因而獲得利益及行使公務員明知為不實之事項，而登
      載於職務上所掌之公文書犯行，即須分論併罰。比較新、
      舊法之結果，適用被告丙○○、乙○○行為時之法律，即
      修正施行前之刑法第五十五條後段之規定，從一重論以依
      據法令從事公務之人員，對於主管之事務，明知違背法令
      ，直接圖私人不法利益，因而獲得利益罪，對被告丙○○
      、乙○○並無不利之情形。
    (六)刑法第三十三條第五款於修正施行前之規定為「罰金：（
      銀元）一元以上。」；修正施行後之規定為「罰金：新臺
      幣一千元以上，以百元計算之。」。本案關於貪污治罪條
      例第六條第一項第四款依據法令從事公務之人員，對於主
      管之事務，明知違背法令，直接圖私人不法利益，因而獲
      得利益罪名，其法定刑得併科新臺幣六千萬元以下罰金，
      據修正後刑法第三十三條第五款之規定，所得科處之罰金
      刑最低為新臺幣一千元；然依被告行為時之刑罰法律，即
      修正前刑法第三十三條第五款規定之罰金最低額為銀元一
      元，若換算為新臺幣，僅為新臺幣三元。比較新、舊法之
      結果，適用被告丙○○、乙○○行為時之法律，即修正施
      行前之刑法第三十三條第五款之規定，對被告丙○○、乙○○並無不利之情形。
    (七)綜合上述各條文修正前、後之比較，揆諸前揭最高法院決
      議及修正後刑法第二條第一項前段、後段規定之「從舊、
      從輕」原則，被告丙○○應適用行為時之法律，即修正前
      貪污治罪條例及刑法之相關規定予以論處。而被告乙○○
      就刑法第三十一條第一項身分共犯之規定，雖新法較有利
      於被告乙○○，然就刑法第五十六條連續犯及第五十五條
      後段牽連犯之規定，卻以舊法較有利於被告乙○○，而前
      者僅使被告乙○○獲得減輕其刑之機會，後者則使被告乙○○免於其所犯之連續依據法令從事公務之人員，對於主
      管之事務，明知違背法令，直接圖私人不法利益，因而獲
      得利益及行使公務員明知為不實之事項，而登載於職務上
      所掌之公文書犯行，遭到分論併罰之命運，而有關上開其
      他比較新舊法之部分，適用被告乙○○行為時之法律，對
      被告乙○○亦無不利之情形，經綜其全部罪刑之結果而為
      比較，仍以適用被告乙○○行為時之法律，即修正前貪污
      治罪條例及刑法之相關規定予以論處，對被告乙○○較為
      有利。
    (八)按褫奪公權為從刑之一種，且與主刑有其從屬關係。如行
      為後，法律有所變更，但主刑之法定最高度及最低度刑，
      與修正前之舊法完全相同，或僅從刑規定有所更易，主刑
      未修正時，則從刑部分，固不生比較問題；倘若主刑及從
      刑均已加以修以，經依修正後刑法第二條第一項前段規定
      ，就主刑比較結果，應適用行為時之舊法時，依從刑附屬
      於主刑之原則，自不得就新舊法予以割裂適用，應一律適
      用行為時之舊法【最高法院二十四年上字第五二九二號判
      例參照】。修正施行前第三十七條原規定：「宣告死刑或
      無期徒刑者，宣告褫奪公權終身。宣告六月以上有期徒刑
      ，依犯罪之性質認為有褫奪公權之必要者，宣告褫奪公權
      一年以上十年以下。褫奪公權，於裁判時併宣告之。依第
      一項宣告褫奪公權者，自裁判確定時發生效力。依第二項
      宣告褫奪公權者，自主刑執行完畢或赦免之日起算。」；
      修正施行後規定為：「宣告死刑或無期徒刑者，宣告褫奪
      公權終身。宣告一年以上有期徒刑，依犯罪之性質認為有
      褫奪公權之必要者，宣告一年以上十年以下褫奪公權。褫
      奪公權，於裁判時併宣告之。褫奪公權之宣告，自裁判確
      定時發生效力。依第二項宣告褫奪公權者，其期間自主刑
      執行完畢或赦免之日起算。但同時宣告緩刑者，其期間自
      裁判確定時起算之。」。而被告丙○○、乙○○上開主刑
      經綜合比較貪污治罪條例及刑法新舊法之結果，適用行為
      時之舊法，揆諸上開說明，從刑部分亦應適用上開行為時
      之舊法規定，不得割裂適用，附此說明。
    (九)犯罪在新法施行前，新法施行後，緩刑之宣告，應適用新
      法第七十四條之規定，此亦有最高法院九十五年五月二十
      三日，九十五年度第八次刑事庭會議決議可資參照。
（二）論罪科刑部分：
    (一)核被告丙○○、乙○○所為，係犯貪污治罪條例第六條第
      一項第四款之依據法令從事公務之人員，對於主管之事務
      ，明知違背法令，直接圖私人不法利益，因而獲得利益罪
      及刑法第二百十六條行使第二百十三條之公務員明知為不
      實之事項，而登載於職務上所掌之公文書罪。
    (二)被告丙○○、乙○○將不實領取救助白米事項，登載於職
      務上所掌之社南村領取救助米包數印領清冊公文書後，並
      持以行使交回臺中縣神岡鄉公所，以規避臺中縣神岡鄉公
      所之查核，其登載不實公文書之低度行為，為行使之高度
      行為所吸收，不另論罪。
    (三)公訴意旨雖認被告丙○○、乙○○將不實領取救助白米事
      項，登載於職務上所掌之社南村領取救助米包數印領清冊
      公文書後，並持以行使交回臺中縣神岡鄉公所，以規避臺
      中縣神岡鄉公所之查核，足以生損害於黃正雄、郭春美、
      張莞真、林游嫦娥及臺中縣政府及臺中縣神岡鄉公所救助
      白米核發之正確性之行為，係犯刑法第二百十一條之偽造
      公文書罪名。然刑法第二百十一條之偽造公文書罪，係指
      無製作權人，擅用公務員名義，而製作關於該公務員職務
      上之文書而言。如公務員對於該文書本有權製作，除其內
      容不實仍予登載，應構成刑法第二百十三條之罪責外，自
      難成立刑法第二百十一條之偽造公文書罪。社南村領取救
      助米包收印領清冊係被告丙○○身為社南村村長，本於職
      務有權製作之文書，縱然內容不實，並不該當刑法第二百
      十一條之偽造公文書，是公訴意旨容有誤認，惟起訴之基
      本社會事實相同，爰依法變更檢察官起訴所引應適用之法
      條，附此說明。
    (四)按貪污治罪條例第六條第一項第四款之依據法令從事公務
      之人員，對於主管之事務，明知違背法令，直接圖私人不
      法利益，因而獲得利益罪，雖係身分犯，然若無身分者與
      有此身分之公務員，彼此間有共同圖利他人之犯意聯絡及
      行為分擔，依刑法第二十八條及貪污治罪條例第三條之規
      定，自應論以共同正犯。又刑法第二百十六條行使同法第
      二百十三條之公務員明知為不實之事項，而登載於職務上
      所掌之公文書罪，亦係身分犯，然無公務員身分之人與有
      此身分之人，基於合同平行一致性的犯意聯絡，各自分擔
      犯罪行為及相互利用他人之行為，依刑法第二十八條及第
      三十一條第一項規定，亦應論以共同正犯。被告丙○○、
      乙○○就所犯貪污治罪條例第六條第一項第四款之依據法
      令從事公務之人員，對於主管之事務，明知違背法令，直
      接圖私人不法利益，因而獲得利益罪及刑法第二百十六條
      行使同法第二百十三條之公務員明知為不實之事項，而登
      載於職務上所掌之公文書罪，有犯意聯絡及行為分擔，雖
      被告乙○○並無公務員身分，揆諸上開說明，仍應論以共
      同正犯。
    (五)被告丙○○、乙○○在不同時間，接續利用不知情的黃正
      雄、郭春美、張莞真、林游嫦娥，在社南村領取救助米包
      數印領清冊上，分別在姓名欄、米包數欄自行填載「黃正
      雄１袋」、「郭春美２袋」、「張莞真２袋」、「林游嫦
      娥１袋」，而將不實領取救助白米事項，登載於職務上所
      掌之社南村領取救助米包數印領清冊公文書，係間接正犯
      。被告丙○○、乙○○接續在社南村領取救助米包數印領
      清冊，為不實之登載，係基於同一犯意下之接續行為，為
      接續犯。
    (六)被告丙○○、乙○○先後二次依據法令從事公務之人員，
      對於主管之事務，明知違背法令，直接圖私人不法利益，
      因而獲得利益犯行，時間緊接、方法相同，觸犯構成要件
      相同之罪名，顯係基於概括犯意反覆為之，為連續犯，爰
      依修正前刑法第五十六條規定論以一罪，並加重其刑。
    (七)被告丙○○、乙○○所犯貪污治罪條例第六條第一項第四
      款之依據法令從事公務之人員，對於主管之事務，明知違
      背法令，直接圖私人不法利益，因而獲得利益罪及刑法第
      二百十六條行使同法第二百十三條之公務員明知為不實之
      事項，而登載於職務上所掌之公文書罪間，因社南村領取
      救助米包數印領清冊公文書，為臺中縣神岡鄉公所要求被
      告丙○○於發放救助白米時所必須依實填載，是若被告丙○○、乙○○為圖利王棠競選總部全體工作人員或社南
      環保義工隊全體隊員，而違背法令發放救助白米，勢必要
      在上開社南村領取救助米包數印領清冊公文書上，為不實
      之登載，並繳回臺中縣神岡鄉公所而行使之，顯有方法、
      結果之牽連關係，為牽連犯，依修正前刑法第五十五條後
      段規定，從重論以貪污治罪條例第六條第一項第四款之依
      據法令從事公務之人員，對於主管之事務，明知違背法令
      ，直接圖私人不法利益，因而獲得利益罪。
    (八)按「犯第四條至第六條之罪，在偵查中自白，如有所得並
      自動繳交全部所得財物者，減輕其刑；因而查獲其他共犯
      者，減輕或免除其刑。」貪污治罪條例第八條第二項定有
      明文。而所謂自白仍指於刑事追訴機關發覺其犯行後，自
      動供述不利於己之犯罪事實之謂。被告乙○○雖於調查站
      詢問及檢察官偵查時陳稱不知王堂將臺中縣政府為補助
      低收入戶的生活，撥發與臺中縣神岡鄉鄉公所，轉交由社
      南村村長丙○○依名冊發放給村內之低收入戶的白米四袋
      載往何處使用，然其於調查站詢問時業已具體陳述將上開
      原應發放給村內之中低收入戶的白米二袋送給社南環保義
      工隊作為煮早餐之用，並將白米四袋交給甲○○發放給有
      需要的人等語，顯已對其與被告丙○○共同對於主管之事
      務，明知違背法令，直接圖私人不法利益，因而獲得利益
      之不利於己的犯罪事實有所自白，至於其於調查站辯稱不
      知甲○○將上開白米送至王棠競選總部，以為甲○○載
      去救濟不幸的災戶等語，並不影響被告丙○○、乙○○犯
      貪污治罪條例第六條第一項第四款罪名之認定，自亦不影
      響被告乙○○「偵查中自白」之認定。又上開自白減輕規
      定，並無自白後否認犯罪，即不適用之除外規定，被告自
      白後翻異否認，乃其防禦權之正當行使，更非之所禁，自
      不影響被告「偵查中自白」效力【最高法院八十九年臺上
      字第一三四一號、八十八年臺上字第八七七號判決參照】
      。是被告丙○○嗣於九十五年一月三日、同年四月十日檢
      察官偵查時改稱：甲○○領走的是七月份的普渡米等語；
      被告乙○○嗣於九十五年四月十日檢察官偵查時改稱送給
      王棠競選總部的米是普渡米等語，而均更異前詞，仍不
      影響被告丙○○、乙○○「偵查中自白」之效力。又同條
      雖規定「如有所得並自動繳交全部所得財物者」，察其意
      旨，可知犯貪污治罪條例第四條至第六條之罪而有所得，
      除在「偵查中自白」外，尚須具備「自動繳交全部所得財
      物」之要件，始能依該條項減輕其刑。若無犯罪所得，因
      其本無所得，自不生應否具備該要件之問題，僅在「偵查
      中自白」，即有上開減刑規定之適用。被告丙○○、乙○○於偵查中自白，且渠等直接圖利對象係王棠競選總部
      全體工作人員及社南環保義工隊全體隊員，渠等本身並無
      犯罪所得，揆諸上開說明，被告丙○○、乙○○均應依修
      正前貪污治罪條例第八條第二項規定，減輕其刑。
    (九)按「犯第四條至第六條之罪，情節輕微，而其所得或所圖
      得財物或不正利益在新臺幣五萬元以下者，減輕其刑。」
      貪污治罪條例第十二條第一項定有明文。被告丙○○、乙○○共同直接圖利王棠競選總部全體工作人員白米四袋
      ，價值四千八百元、共同直接圖利社南環保義工隊全體隊
      員白米二袋，價值二千四百元，合計七千二百元，此觀諸
      臺中縣神岡鄉公所收回被告丙○○繳回救助白米六袋折合
      之現金七千二百元自明，此有臺中縣神岡鄉公所九十五年
      八月四日神鄉社字第Ｚ○○○○○○○○○號函附之收據
      在卷可證【詳本院卷第六五至六六頁】，亦與白米市價相
      當。被告丙○○、乙○○所圖利財物價值既僅有七千二百
      元，犯罪情節輕微，爰依貪污治罪條例第十二條第一項規
      定，減輕其刑，並與上開連續犯加重規定、偵查中自白減
      輕規定，先加後遞減之。
    (十)爰審酌被告丙○○為臺中縣神岡鄉社南村村長，本應謀社
      南村人民福址，而恪盡職守，戮力從公，並思及國家每分
      公帑，皆為民脂民膏，得來不易，應詳加珍惜，並作最有
      效、合法及妥善之運用，若圖私人利益，將危害人民福址
      ，嚴重斲傷政府之形象，有違人民之付託，而本案之救助
      白米係臺中縣政府依「『國內糧食救助作業要點』救助對
      象之審查參考標準」，為補助該標準規定之低收入戶等救
      助對象的生活，所撥發與臺中縣神岡鄉公所，再由臺中縣
      神岡鄉公所交由該鄉社南村村長即被告丙○○，由被告丙○○依該上開標準發放給社南村內之低收入戶等救助對象
      ，被告丙○○、乙○○夫婦無視於發放救助白米係政府為
      達到社會救助所為之社會福利措施，擅將該救助白米轉送
      王棠競選總部及社南環保義工隊，圖私人利益，行為殊
      屬不當，並斟酌被告丙○○並無任何刑事前案紀錄、乙○○雖曾於七十五年間因賭博案件，經本院以七十年度易字
      第三五六號判處有期徒刑六月確定，並於同年五月九日易
      科罰金執行完畢後，迄未再有任何刑事前案紀錄，有臺灣
      高等法院被告前案紀錄表在卷足憑，足認渠等品行尚佳，
      渠等犯罪手段尚屬平和，因圖利財物之價值僅七千二百元
      ，犯罪所生危害輕微，犯後均已坦承犯行，並將相當於救
      助白米六袋之價款七千二百元歸還臺中縣神岡鄉公所，有
      臺中縣神岡鄉公所九十五年八月四日神鄉社字第Ｚ○○○○○○○○○號函附之收據在卷可證，犯後態度良好等一
      切情狀，分別量處如主文所示之刑，並分別依貪污治罪條
      例第十七條及修正前刑法第三十七條第二項規定，宣告褫
      奪公權之期間，以資懲儆。
    (十一)末查，被告丙○○前未曾受有期徒刑以上刑之宣告；被告
      乙○○雖曾於七十五年間因賭博案件，經本院以七十年度
      易字第三五六號判處有期徒刑六月確定，並於同年五月九
      日易科罰金執行完畢後，五年以內未曾受有期徒刑以上刑
      之宣告，有臺灣高等法院被告前案紀錄表在卷足憑，被告
      丙○○、乙○○均坦承犯行，深具悔意，圖利財物之價值
      僅七千二百元，犯罪所生危害輕微，犯後復已將相當於救
      助白米六袋之價款七千二百元歸還臺中縣神岡鄉公所，有
      臺中縣神岡鄉公所九十五年八月四日神鄉社字第Ｚ○○○○○○○○○號函附之收據在卷可證，渠等經此偵審程序
      的教訓，當能知所警惕，信無再犯之虞，本院綜核各情，
      所宣告之刑，認以暫不執行為適當，均併予宣告緩刑五年
      ，以啟自新，並觀後效。
    (十二)按貪污治罪條例第十條規定應予追繳沒收或發還被害人之
      財物，以實施犯罪行為者自己或其他共犯所得為限，其無
      所得或已發還者，自無從再為追繳或發還之諭知【最高法
      院六十九年臺上字第八二Ｏ號判例及九十一年臺上字第二
      三三六號判決參照】。被告被告丙○○、乙○○直接圖利
      對象係王棠競選總部全體工作人員及社南環保義工隊全
      體隊員，渠等本身並無犯罪所得，業如前述，自無從為追
      繳或發還之諭知，附此說明。
貳、無罪部分：
一、公訴意旨略以：被告丙○○係臺中縣神岡鄉社南村村長，為
    依據法令從事公務之人員【為依地方制度法第五十九條第一
    項規定，辦理村公務及交辦事項之人】，與被告乙○○係夫
    妻。緣於九十四年九月二十七日，臺中縣政府為補助中低收
    入戶之生活，特撥白米七袋【每袋三十公斤，內裝六小包，
    每小包五公斤】，經由臺中縣神岡鄉鄉公所，交由被告丙○○依名冊發放給村內之低收入戶。詎料，被告丙○○、乙○○明知同鄉鄉長候選人王棠所成立之競選總部，並不符合
    發放救助白米之資格，竟於九十四年九月底某日，將其中四
    袋救助白米，通知王棠之弟即被告甲○○開車前來，由被
    告乙○○協助搬上車，載回供上開競選總部煮食。而被告甲○○亦明知該白米係救濟米，竟基於收受贓物之犯意，予以
    收受之，因認被告甲○○涉犯貪污治罪條例第十五條之明知
    因犯第六條第一項第四款之罪所得之財物故為收受罪嫌。
二、按犯罪事實應依證據認定之，無證據不得認定犯罪事實；不
    能證明被告犯罪者，應諭知無罪之判決，刑事訴訟法第一百
    五十四條第二項、第三百零一條第一項分別定有明文。另按
    事實之認定，應憑證據，如未能發現相當證據，或證據不足
    以證明，自不能以推測或擬制之方法，為裁判基礎；檢察官
    就被告犯罪事實，應負舉證責任，並指出證明之方法，倘其
    所提出之證據，不足為被告有罪之積極證明，或其指出證明
    之方法，無從說服法院以形成被告有罪之心證，基於無罪推
    定之原則，自應為被告無罪判決之諭知【最高法院三十年度
    上字第一八三一號判例、九十二年臺上字第一二八號判例參
    照】。
三、公訴意旨認被告甲○○涉犯貪污治罪條例第十五條之明知因
    犯第六條第一項第四款之罪所得之財物故為收受罪嫌，係以
    被告丙○○、乙○○於偵查之初，均坦承將救助白米四袋，
    交與被告甲○○載回王棠競選總部等情為其依據。訊據被
    告甲○○於本院審理時固亦坦承將被告乙○○交付之白米載
    回王棠競選總部等情。惟查：
    (一)按貪污治罪條例第六條第一項第四款之依據法令從事公務
      之人員，對於主管之事務，明知違背法令，直接圖私人不
      法利益，因而獲得利益罪，係身分犯，以依據法令從事公
      務之人員為犯罪主體，若無此身分者與有此身分之公務員
      ，彼此之間有共同圖利自己或他人之犯意聯絡及行為分擔
      ，按諸刑法第二十八條及貪污治罪條例第三條之規定，自
      應論以共同正犯。換言之，無公務員身分之人與有此身分
      之人，基於合同平行之犯意聯絡，各自分擔犯罪行為之一
      部及相互利用他人之行為，以圖自己或其他私人不法利益
      ，因而獲得利益者，即應論以圖利罪之共同正犯。惟若有
      此身分之公務員圖利之對象，即為該無身分者，則雙方係
      居於相互對立之「對向關係」，貪污治罪條例僅就為圖利
      之公務員設有刑罰規定，對於被圖利之對象，並無處罰之
      明文。而貪污治罪條例第十五條係以明知因犯第四條至第
      六條之罪所得之財物，故為收受、搬運、隱匿寄藏或故買
      為構成要件，核先說明。
    (二)被告丙○○、乙○○將救助白米四袋，交與被告甲○○運
      至王棠競選總部供全體工作人員食用，而被告甲○○復
      為王棠競選總部的工作人員之一，則被告甲○○本身亦
      為被告丙○○、乙○○圖利之對象。被告丙○○、乙○○
      圖利王棠競選總部全體工作人員，本身並無犯罪所得可
      言，業如前述；而被告甲○○收受該救助白米四袋，並不
      該當貪污治罪條例第四條至第六條之罪名，貪污治罪條例
      對於被圖利之對象，並無處罰之明文，是該救助白米四袋
      亦非犯貪污治罪條例第四條至第六條之罪所得之財物，至
      為灼然。則被告甲○○收受該救助白米四袋，並搬運至王
      棠競選總部，自亦不該當貪污治罪條例第十五條之罪名
      。
    (三)此外，本院復查無其他積極證據足資證明被告甲○○有何
      公訴人所指之貪污治罪條例第十五條之明知因犯第六條第
      一項第四款之罪所得之財物故為收受之行為，核屬不能證
      明被告甲○○犯罪，應諭知無罪之判決。
據上論斷，應依刑事訴訟法第二百九十九條第一項前段、第三百
條、第三百零一條第一項，貪污治罪條例（修正前）第二條、第
三條、第六條第一項第四款、（修正前）第八條第二項、第十二
條第一項、第十七條、第十九條，刑法第十一條前段、第二條第
一項前段、（修正前）第二十八條、（修正前）第三十一條第一
項、（修正前）第五十六條、第二百十六條、第二百十三條、（
修正前）第五十五條、第三十七條第二項、第七十四條第一項第
一款、第二款，判決如主文。
中    華    民    國    95    年    9     月    7     日
                  刑事第九庭  審判長法  官  陳  得  利
                                    法  官  莊  秋  燕
                                    法  官  何  世  全
上正本證明與原本無異。
如不服本判決，應於送達後十日內向本院提出上訴狀（須附繕本
），上訴於臺灣高等法院臺中分院。
                                    書記官  鐘  麗  芳
中    華    民    國    95    年    9     月    7     日
附錄論罪科刑法條全文：
貪污治罪條例第六條
有下列行為之一者，處五年以上有期徒刑，得併科新臺幣三千萬
元以下罰金：
一、意圖得利，抑留不發職務上應發之財物者。
二、募集款項或徵用土地、財物，從中舞弊者。
三、竊取或侵占職務上持有之非公用私有器材、財物者。
四、對於主管或監督之事務，明知違背法令，直接或間接圖自己
    或其他私人不法利益，因而獲得利益者。
五、對於非主管或監督之事務，明知違背法令，利用職權機會或
    身分圖自己或其他私人不法利益，因而獲得利益者。
前項第一款至第三款之未遂犯罰之。
中華民國刑法第二百十六條
行使第二百十條至第二百十六條之文書者，依偽造、變造文書或
登載不實事項或使登載不實事項之規定處斷。
中華民國刑法第二百十三條
公務員明知為不實之事項，而登載於職務上所掌之公文書，足以
生損害於公眾或他人者，處一年以上七年以下有期徒刑。


司法院資訊處製作；財團法人民間司法改革基金會備份。
